【裁判字號】    95,上易,160
【裁判日期】    950315
【裁判案由】    侵占
【裁判全文】
臺灣高等法院刑事判決                 95年度上易字第160號
上  訴  人
即  被  告  甲○○
上列上訴人因侵占案件，不服臺灣板橋地方法院93年度易字第11
85號，中華民國94年11月23日第一審判決（起訴案號：臺灣板橋
地方法院檢察署93年度偵字第16499號)，提起上訴，本院判決如
下：
    主  文
上訴駁回。
    事  實
一、甲○○自民國七十二年三月三日起至九十二年六月六日止，
    任職設於臺北縣土城市○○路○段六二號七樓之新光人壽保
    險股份有限公司土城收費處（下簡稱：新光保險公司），擔
    任區主任職務，負責招攬保險、收取保險費及保戶貸款償還
    金等業務，為從事業務之人。甲○○竟意圖為自己不法之所
    有，基於侵占之概括犯意，先後於附表所示之時間、地點，
    向要保人陳卓秀英、林玉純、王健三、黃政岳、卓秀芳、陳
    文隆及保戶貸款人陳卓秀英等人收取如附表所示之保險費、
    貸款償還金，合計共新臺幣（下同）六十二萬七千八百九十
    九元後，連續易持有為不法所有之意思，將其因業務上關係
    為新光保險公司收取持有之該等款項予以侵占入己挪用，嗣
    因新光保險公司向該等要保人催繳保險費，經其等反應已將
    保險費交付甲○○，始查悉上情。
二、案經被害人新光保險公司訴由及臺北縣政府警察局土城分局
    報由臺灣板橋地方法院檢察署檢察官偵查起訴。
    理  由
壹、認定犯罪事實所憑之證據及理由：
一、訊據上訴人即被告甲○○固坦承其於前揭時間，任職於新光
    保險公司，擔任區主任職務，負責招攬保險、收取保險費、
    保戶貸款償還金等業務，且曾向要保人及保戶貸款人陳卓秀
    英、林玉純、王健三、黃政岳、卓秀芳、陳文隆等人收取金
    錢（包含現金及支票）予以使用，惟矢口否認有何侵占犯行
    ，辯稱：這些金額不是保險費，如係保險費要有收據，這是
    我向客戶口頭所借之款項，我與客戶已經和解，他們於和解
    書內承認是借款，我在公司有保誠信保險，不會有侵占行為
    云云。被告於於上訴理由狀內另辯稱：被告與要保人林玉純
    等人彼此間，均有因招攬保險而有代繳（代要保人墊款）、
    退傭金、借貸等金錢關係，且事後均有陸續分期盡力返還，
    絕無意圖侵占，原審所憑之要保人等人所簽署之切結書係屬
    傳聞證據，為不實之切結書等語置辯。
二、經查：
    (一)相關證人切結書及偵查中證述之證據能力問題：
      被告於本院爭執林玉純、王健三、黃政岳簽署之切結書係
      屬傳聞證據，主張無證據能力。按傳聞法則之重要理論依
      據，在於傳聞證據未經當事人之反對詰問予以核實，乃予
      排斥，惟若當事人已放棄對原供述人之反對詰問權，於法
      院審判時表明同意該等傳聞證據可作為證據，基於證據資
      料愈豐富，愈有助於真實發現之理念，並貫徹刑事訴訟法
      修法加重當事人進行主義之精神，確認當事人對於證據能
      力有處分權之制度，傳聞證據經當事人同意作為證據，法
      院認為適當者，亦得為證據。另當事人於調查證據時，對
      於傳聞證據表示「沒有意見」或「對於證據調查無意見」
      ，而未於言詞辯論終結前聲明異議，依刑事訴訟法第一百
      五十九條之五條之規定，應視為已有將該等傳聞證據採為
      證據之同意。查被告於原審法院準備程序經原審受命法官
      訊問對於檢察官所提之證據方法之證據能力（經提示並告
      以要旨）有何意見時，被告已表示無意見，嗣於原審審判
      程序進行中，被告坦承起訴事實，並對卷附之林玉純、王
      健三、黃政岳簽署之切結書，均表示無意見（見原審卷第
      三０頁、第八一頁），亦不要求詰問該等證人，且證人林
      健三、黃政岳於偵查中亦有具結為證言（林健三所述證言
      包括林玉純部分），被告對該二人於偵查中之證言亦無意
      見（見原審卷第七九頁），是依刑事訴訟法第一百五十九
      條之五第二項規定，被告於原審應視為已同意該等切結書
      得作為證據，本院審酌該等切結書取得之過程並無瑕疵，
      亦與待證事實具有關連性，復無證明力明顯過低之情形，
      認為適當，該等切結書應具有證據能力。而被告於本院改
      主張：上開切結書係屬傳聞證據，無證據能力云云，核其
      性質應屬上揭同意之撤回，本院基於訴訟程序安定性、確
      實性之要求，認被告既已於原審準備程序及審判期日同意
      該等切結書得作為證據，而其此同意之意思表示又無何瑕
      疵可言，認其撤回不宜准許（法院辦理刑事訴訟案件應行
      注意事項第九三點參考），該等切結書仍應認均具有證據
      能力。又被告以外之人於偵查中向檢察官所為之陳述，除
      顯有不可信之情況者外，得為證據，刑事訴訟法第一百五
      十九條之一第二項定有明文。查：對於證人黃政岳、陳文
      隆、王健三、卓秀芳、徐玉霞、劉玉燕等人於檢察官偵查
      庭訊時以證人身分具結所為之證述（見他字卷第四八頁以
      下、第七０頁以下），被告始終未具體主張該等證人於偵
      查中之證言有任何刑事訴訟法第一百五十九條之一第二項
      所定之顯不可信情況（此指外部情況）之例外條件存在，
      該等證人於檢察官偵查庭訊時具結之證述，應亦均有證據
      能力。均合先敘明。
    (二)被告自七十二年三月三日起至九十二年六月六日止，任職
      於新光保險公司，擔任區主任職務，負責招攬保險、收取
      保險費、保戶貸款償還金等業務之事實，除為被告供承在
      卷外，並有新光保險公司九十二年六月六日（92）新壽字
      人業第一０六九號函影本一紙在卷可證（見他字卷五七頁
      ）。又被告先後於附表所示之時間、地點，向要保人陳卓
      秀英、林玉純、王健三、黃政岳、卓秀芳、陳文隆、保戶
      貸款人陳卓秀英等人收取如附表所示之保險費及貸款償還
      金，合計共六十二萬七千八百九十九元後，未向新光保險
      公司呈報，卻將該等款項挪為己用之事實，亦據被告於原
      審供承在卷（原審卷第二０頁至第二二頁、第三０頁、第
      七九頁、第八三頁、第八四頁），並經證人陳卓秀英、王
      健三、黃政岳、黃政岳之妻劉玉燕、卓秀芳、陳文隆、陳
      文隆之妻徐玉霞先後於偵查及原審審理時結證綦詳（見他
      字卷第十九頁至第二０頁、第四八頁至第五二頁、第七０
      頁至第七二頁，原審卷第七五頁以下），復有新光保險公
      司保險費送金單影本四紙、林玉純簽署之切結書影本三紙
      、王健三簽署之切結書影本二紙、黃政岳簽署之切結書影
      本一紙、陳文隆簽署之切結書影本一紙，被告於侵占附表
      編號十所示保險費後簽發予陳卓秀英之面額十二萬五千元
      本票影本一紙在卷可憑（見他字卷第五頁背面、第六頁背
      面至第九頁背面、第三六頁、第三七頁、第五八頁）。該
      等證人之證述及切結書均足資擔保被告於原審審理時所為
      任意性自白之真實性，足證被告確有上揭業務侵占犯行。
    (三)被告於本院雖變異前詞，改以：這些是我跟客戶的借貸關
      係，是向客戶口頭借錢，我已和客戶和解，他們承認是借
      款，我有保誠信保險，沒有侵占意思云云置辯。惟查：被
      告向附表所示之要保人、保戶貸款人分別收取之如附表所
      示款項確係各該人繳交予新光保險公司之保險費、貸款償
      還金，而非與被告間有何借貸關係之情，業經證人黃政岳
      於檢察官偵訊時結證稱：「這筆錢是要交保費的，我不是
      要借他的」等語（見他字卷第四八頁），證人陳文隆於檢
      察官偵訊時結證稱：「那確實是保費，我和我太太都沒有
      同意要借他」等語（見他字卷第四九頁），證人陳卓秀英
      於檢察官偵訊、原審均結證稱：「我拿十二萬五千元給甲
      ○○是還貸款的，我託她幫我繳給公司，後來發現要繳利
      息，她才說她欠錢請我先讓她挪用這筆錢，要我不要告訴
      公司。她有開本票給我。後來公司幫我查了發現八十九年
      十二月三十一日有保費我有繳給她，但是她沒有繳給公司
      （一張是二萬九千一百元，一張是三萬四千五百元，二張
      合計是六萬三千六百元）」等語（見他字卷第五０頁至第
      五一頁、原審卷第七四頁至第七五頁），證人劉玉燕即黃
      政岳之妻於檢察官偵訊時結證稱：「我繳的時候說是保費
      ，被告沒有向我借過錢」等語（見他字卷第七０頁），證
      人徐玉霞即陳文隆之妻於檢察官偵訊時結證稱：「我沒有
      同意把我給她的三萬四千一百元這筆錢可以借給她，我從
      來沒有借她錢」等語（見他字卷第七０頁），證人卓秀芳
      於檢察官偵訊時結證稱：「我沒有同意保費可以先借她挪
      用，她說保費是要交給公司的」等語（見他字卷第七一頁
      ），證人王健三於檢察官偵訊時結證稱：「我沒有同意這
      二筆錢可以先借她使用。林玉純是我朋友，我的保費都是
      林玉純開支票給甲○○。給她的錢都只是交保費」等語（
      見他字卷第七一頁至七二頁）明確，而證人林玉純於偵查
      中雖經傳訊未到庭作證，但其出具之切結書亦載明：「茲
      證明甲○○於九十一年七月收取本人保險費金額貳萬肆仟
      捌佰陸拾元，並未附收據確實無誤」等語（見他字卷第七
      頁），再參以被告於原審始終坦承林玉純所繳交之款項為
      保費，並對附表其他款項各係保險費及貸款償還金之事實
      ，亦供承不諱（見原審卷第二九頁、第三０頁、第七七頁
      以下），復於偵查中與證人陳卓秀英對質時，就附表編號
      十所示之款項，已供承：「這個錢是他先生領給我，一開
      始是要還貸款，我挪用才去找她寫借據和本票」等語（見
      他字卷第五一頁），於原審亦供稱：「我承認有挪用陳煌
      城交給我要還新光公司的十二萬五千元」等語（見原審卷
      第七七頁），則附表所示之人分別繳交予被告收受之如附
      表所示款項確係各該人繳交予新光保險公司之保險費及貸
      款償還金，實可認定，被告所辯：係其與客戶間之借款關
      係云云，難以採信。又就被告於本院所提出之和解書二份
      （見本院卷第十四頁以下），其上雖各記載稱：證人王健
      三、林玉純二人有同意借予被告云云或另私下一筆借款三
      萬元還清（陳卓秀英）云云，惟其中王健三、林玉純部分
      ，核與被告於原審及證人王健三於偵查中具結之證言不符
      ；而陳卓秀英部分，該和解書所載借款等字並不能影響被
      告所坦承並經證人陳卓秀英證述無誤之被告係將十二萬五
      千元侵占入己後再要求陳卓秀英轉為借款之事實認定。被
      告於本院提出之上開所謂和解書，實不具有證據價值。又
      被告是否有投保誠信保險，與其本案侵占犯行，要無何關
      連性，被告以此為辯，亦不足採。
三、綜上，被告有上揭業務侵占犯行，除經被告於原審坦承不諱
    外，並有相關證人之證述及切結書足以證明，足以擔保被告
    於原審自白之真實性，本件事證明確，其所辯均不足採，其
    侵占犯行均洵堪認定。
貳、論罪科刑部分：
一、按侵占罪係即成犯，凡對自己持有之他人所有物，有變易持
    有為所有之意思時，即應構成犯罪，縱事後將侵占之物設法
    歸還，亦無解於罪名之成立（最高法院四十三年臺上字第六
    七五號判例意旨參照）。查被告為新光保險公司土城收費處
    區主任，負責招攬保險、收取保險費、保戶貸款償還金等業
    務，屬從事業務之人，其將業務上所收取而持有如附表所示
    之保險費、貸款償還金，變易持有為不法所有之意思，侵占
    入己，核其所為，均係犯刑法第三百三十六條第二項之業務
    侵占罪，且其各該次犯罪於侵占挪用如附表所示之款項時即
    已成立，縱使相關要保人或保戶貸款人嗣同意被告所求改為
    借款關係，或被告與相關要保人或保戶貸款人達成和解，亦
    不影響其先前已成立之侵占罪。被告先後多次侵占犯行，時
    間緊接，方法雷同，觸犯構成要件相同之罪名，顯係基於概
    括犯意而為之，為連續犯，應依刑法第五十六條之規定論以
    一罪，並加重其刑。又本案公訴人起訴之犯罪事實雖未敘及
    被告於附表編號十所示之時間、地點，侵占陳卓秀英所繳交
    由被告本於新光保險公司人員身分收受之十二萬五千元貸款
    償還金之犯行，惟此部分與原經起訴且成罪之其他部分既具
    有連續犯之裁判上一罪關係，復經原審檢察官當庭擴張此部
    分之犯罪事實（見原審卷第七七頁），為起訴效力所及，本
    院自應併予審判。
二、原審依據上述事證，認被告罪證明確，適用刑法第五十六條
    、第三百三十六條第二項前段、罰金罰鍰提高標準條例第一
    條前段之規定，並審酌被告雖無犯罪前科，有本院被告前案
    紀錄表一件在卷可稽，素行尚可，惟犯罪後於偵查中原否認
    犯行，經檢察官多次傳喚被害人到庭證述，迄原審審理時始
    坦承全部犯罪事實，耗損司法資源，而其侵占之金額高達六
    十二萬七千八百九十九元，至原審辯論終結時止尚未與告訴
    人達成和解，及其犯罪之目的、手段、所生危害及犯罪後之
    態度等一切情狀，量處如被告有期徒刑捌月。經核原審認定
    事實及適用法律，並無違誤。本院審酌被告本案之犯罪情節
    ，於上訴本院時，又翻異前詞，圖卸刑責，犯後態度不佳，
    迄今仍未與告訴人新光保險公司和解，而就附表十部分之金
    額亦尚未完全付清，認原審量處被告有期徒刑捌月，尚符合
    比例原則，並無不當。被告上訴意旨否認犯罪，請求從輕量
    刑，指摘原審判決不當，為無理由，其上訴應予駁回，復依
    被告本案情節及犯後態度，實難認其有悔意，尚不宜宣告緩
    刑，附此敘明。
參、原公訴意旨另以：被告於任職新光保險公司期間，基於意圖
    為自己不法所有之概括犯意，先於九十二年三月十八日，在
    不詳地點，侵占陳卓秀英母親卓林麗花之保險金二萬五千六
    百元（見起訴書附表編號二）；復於九十二年四月三十日，
    在臺北縣土城市○○路○段一四一號二樓，侵占卓秀芳之保
    險費三萬四千一百九十元（見起訴書附表編號九），因認被
    告此等部分亦涉犯刑法第三百三十六條第二項之業務侵占罪
    嫌等語。對於此等部分，被告於原審即否認有侵占犯行，辯
    稱：告訴人新光保險公司給付陳卓秀英母親卓林麗花保險金
    二萬五千六百元，告訴人係簽發禁止背書轉讓之支票，其有
    請陳卓秀英在支票背面蓋章並繳回公司，為陳卓秀英之子代
    繳向新光保險公司貸款之利息一千餘元，所餘款項經公司退
    還後，其向陳卓秀英商借，並有還款四千四百七十九元加上
    利息二千元匯入陳卓秀英帳戶；另卓秀芳之保險費其僅挪用
    一筆三萬四千一百九十元，另筆三萬四千一百九十元之保險
    費，係卓秀芳自行以轉帳方式向公司繳納，其未經手云云。
    經查：證人陳卓秀英於原審時就被告匯款四千四百七十九元
    加上利息二千元至其帳戶及匯款之原因為何，係證稱：已不
    復記憶等語，告訴人代理人林巧琪於原審亦證實：就理賠金
    部分，告訴人確係以禁止背書轉讓支票給付，且告訴人接受
    由票載受款人於支票背面蓋章之該類支票代繳他人之貸款利
    息（見原審卷第七八頁），則被告對於上揭理賠金二萬五千
    六百元之辯解，尚屬有據，而本案卷證亦無查足以證明被告
    有侵占卓秀芳另筆三萬四千一百九十元保險費之積極證據，
    是就此等部分之原起訴事實，業經原審實行公訴之檢察官當
    庭減縮更正，表明不請求法院審判（見原審卷第七八頁、第
    八四頁），本院爰就此部分不再為不另為無罪諭知之說明，
    附此敘明。
據上論斷，應依刑事訴訟法第368條，判決如主文。
本案經檢察官陳維練到庭執行職務。
中    華    民    國    95    年    3    月    15   日
                  刑事第九庭    審判長法  官  李文成
                                      法  官  官有明
                                      法  官  王復生
以上正本證明與原本無異。
不得上訴。
                                      書記官  王宜玲
中    華    民    國    95    年    3     月    23    日
附錄本案論罪科刑法條全文
刑法第336條：
(公務公益侵占罪、業務侵占罪)
對於公務上或因公益所持有之物，犯前條第 1 項之罪者，處 1
年以上 7 年以下有期徒刑，得併科 5 千元以下罰金。
對於業務上所持有之物，犯前條第 1 項之罪者，處 6 月以上
5 年以下有期徒刑，得併科 3 千元以下罰金。
前二項之未遂犯罰之。
附表：
┌───┬─────┬──────┬──────────┬───────┐
│編號  │要保人    │侵占時間    │侵占地點            │侵占之保險費金│
│      │（貸款人）│            │                    │額（新臺幣）  │
├───┼─────┼──────┼──────────┼───────┤
│ 一   │陳卓秀英  │八十九年十二│臺北縣土城市○○路二│六萬三千六百元│
│      │          │月三十一日  │六九巷二號          │              │
├───┼─────┼──────┼──────────┼───────┤
│ 二   │黃政岳    │九十年九月間│臺北縣土城市○○路三│二萬八千八百六│
│      │          │某日        │段九十二之二號      │十四元        │
├───┼─────┼──────┼──────────┼───────┤
│ 三   │陳文隆    │九十一年一月│臺北市○○○路三三五│三萬一千四百元│
│      │          │三十一日（起│號                  │              │
│      │          │訴書誤載為九│                    │              │
│      │          │十二年六月二│                    │              │
│      │          │十二日）    │                    │              │
├───┼─────┼──────┼──────────┼───────┤
│ 四   │王建三    │九十一年四月│臺北縣板橋市○○路二│一萬六千零八十│
│      │          │間某日      │四七號八樓之二      │五元          │
├───┼─────┼──────┼──────────┼───────┤
│ 五   │林玉純    │九十一年七月│同上                │十三萬三千五百│
│      │          │間某日      │                    │十元          │
├───┼─────┼──────┼──────────┼───────┤
│ 六   │林玉純    │九十一年七月│同上                │二萬四千八百六│
│      │          │間某日      │                    │十元          │
├───┼─────┼──────┼──────────┼───────┤
│ 七   │林玉純    │九十一年十一│同上                │十二萬八千四百│
│      │          │月間某日    │                    │八十元        │
├───┼─────┼──────┼──────────┼───────┤
│ 八   │王建三    │九十一年十一│同上                │四萬一千九百十│
│      │          │月間某日    │                    │元            │
├───┼─────┼──────┼──────────┼───────┤
│ 九   │卓秀芳    │九十二年四月│臺北縣土城市○○路三│三萬四千一百九│
│      │          │三十日      │段一四一號二樓      │十元          │
├───┼─────┼──────┼──────────┼───────┤
│ 十   │陳卓秀英  │九十二年五月│臺北縣土城市○○路二│十二萬五千元  │
│      │（貸款人）│間某日      │六九巷二號          │（貸款償還金）│
├───┴─────┴──────┴──────────┴───────┤
│ 合計：六十二萬七千八百九十九元                                       │
└───────────────────────────────────┘


司法院資訊處製作；財團法人民間司法改革基金會備份。
